【裁判字號】    96,抗,1351
【裁判日期】    970116
【裁判案由】    假處分
【裁判全文】
臺灣高等法院民事裁定                  96年度抗字第1351號
抗 告 人 丁○○○
代 理 人 張躍騰律師
         鄭富方律師
上列抗告人與相對人乙○○等間假處分事件，對於中華民國96年
7 月12日臺灣桃園地方法院96年度裁全字第3849號裁定，提起抗
告，本院裁定如下：
    主  文
抗告駁回。
抗告費用由抗告人負擔。
    理  由
一、抗告人於原法院聲請意旨略以：和德投資股份有限公司（下
    稱和德公司）董事長鍾德亨於民國（下同）94年12月2 日死
    亡，致和德公司董事席次僅剩抗告人與相對人乙○○（鍾德
    亨之遺孀）2 席董事，詎相對人乙○○於94年12月12日檢附
    實際上並未召開之94年12月5 日董事會之董事會議事錄（下
    稱系爭董事會議事錄），擅自將和德公司董事長由原董事長
    鍾德亨變更為相對人乙○○，惟抗告人根本於上揭時日並未
    受和德公司董事會召集通知，更未同意或授權任何人使用抗
    告人之印章，進行董事長選舉及辦理變更登記事宜。甚且，
    系爭董事會議事錄記錄人即第三人謝月桂亦聲明其不知被冒
    名載為記錄人之事實。又和德公司係第三人金蘭食品股份有
    限公司（下稱金蘭公司）之法人股東，於94年6 月間之金蘭
    公司股東常會中由鍾德亨、第三人連正雄、吳履信以和德公
    司法人股東代表之身分當選為金蘭公司董事，詎相對人乙○
    ○竟取代鍾德亨而改派自己為和德公司在金蘭公司之法人代
    表，並於95年8 月10日基於非法取得之和德公司董事長名義
    ，改派相對人丙○○、甲○○取代連正雄、吳履信為和德公
    司在金蘭公司之法人代表行使董事職權，況且相對人乙○○
    自其夫婿鍾德亨死亡後，即取走並佔據所有和德公司資料、
    印章及財報表冊，拒絕他人查閱，致使身為和德公司董事身
    分之抗告人及其他股東，自94年12月以來對於和德公司營運
    狀況及財產情形完全不明瞭，經口頭促請相對人乙○○應依
    法辦理及要求其停止違法行為均未獲置理。又查相對人乙○
    ○除非法改派和德公司在金蘭公司之法人代表外，更非法以
    新竹殖產股份有限公司（下稱新竹殖產公司）董事長名義，
    於95年8 月間再改派第三人劉俊良、陳瑞杰為金蘭公司之法
    人代表取代抗告人及第三人鍾悅，企圖以非法取得5 席董
    事之過半地位，影響金蘭公司權利之決議，並企圖強迫金蘭
    公司全體合法董事、監察人簽具不合理協議書，要求將鍾德
    亨生前積欠金蘭公司之新台幣（下同）5,100 萬元，以鍾德
    亨對於大同保齡球館及英屬維京群島寶洋公司之債權，分別
    在美金50萬元及100 萬元之範圍內，讓與金蘭公司作為償還
    方式及條件，並無理由要求金蘭公司全體董監事依其要求更
    改公司財務報表，再由會計師製作簽證報告，同時於96年度
    召開之董事會、股東會決議通過，惟相對人乙○○自己均認
    定該兩筆債權係屬無法回收之債權，相對人乙○○所為已有
    明顯意圖損害金蘭公司及其全體股東之財產權利之虞，若相
    對人乙○○及其非法改派法人董事代表於金蘭公司董事會將
    鍾德亨之上開5,100 萬元債務抵償案提案通過，勢必造成金
    蘭公司及其全體股東受有損害，則金蘭公司即得依公司法第
    193 條、第194 條及民法第28條規定，向和德公司及其董事
    主張連帶賠償責任，而抗告人身兼和德公司董事及持股比例
    高達18.94%股東之身分，如未能禁止相對人乙○○行使和德
    公司董事長職權及代表公司之權限包括其以非法完成變更登
    記為和德公司董事長身分、改派其對新竹殖產公司法人代表
    及其他處分公司資產或為任何之契約行為等，將造成抗告人
    及和德公司股東受有難以回復重大之損害及具體之急迫危險
    。抗告人正擬對相對人等就上述不法情事，提出相關訴訟以
    為救濟，惟本案訴訟自提出至審結，耗時費事，且近聞相對
    人乙○○將以和德公司董事長名義處理公司資產及相關事務
    ，有重大損害公司財產及股東權益之急迫危險，再者，金蘭
    公司預計96年6 月29日召開董事會，若相對人以其非法取得
    之和德公司法人代表董事身分出席金蘭公司董事會行使職權
    ，將使抗告人本有權以和德公司法人代表董事身分參與金蘭
    公司事務之權利，遭受無法回復之損害，即有日後不能執行
    或甚難執行之虞，而有定暫時狀態假處分之必要，為此爰依
    民事訴訟法第533 條、第523 條及第538 條之規定聲請本件
    假處分，並陳明願供擔保，聲請原法院裁定准就禁止相對人
    乙○○行使和德公司董事長職權及代表公司之權限，以及禁
    止相對人行使金蘭公司之董事職權。
二、原法院裁定意旨則以：相對人乙○○於擔任和德公司董事長
    及該公司代表之金蘭公司董事職務後，經查，金蘭公司再於
    94年12月7 日召開董事會改選常務董事時，通知包括抗告人
    、相對人乙○○、鍾悅、鍾淳名、連正雄、鍾淳仁、范德
    隆、范文正（范德隆代理）、吳履信（鍾悅代理）總共9
    名董事出席，一致選任鍾淳仁為常務董事，並於同日立即召
    開常務董事會，決議選舉鍾淳仁為金蘭公司董事長，並經向
    經濟部申辦金蘭公司董事長由鍾德亨變更為鍾淳仁登記完畢
    。並參以相對人乙○○改派相對人丙○○、甲○○為和德公
    司代表之金蘭公司董事後，金蘭公司於95年8 月11日召開之
    董事會亦有通知相對人參與，當時尚有金蘭公司董事長鍾淳
    仁及抗告人亦同時與會之情。又抗告人於原法院調查時亦自
    承金蘭公司召開董事會，除通知原本董事外，亦會通知相對
    人等語觀之，均未見抗告人、金蘭公司及其他董事，在提出
    本件假處分聲請之前，對於相對人乙○○擔任和德公司之董
    事長及相對人擔任和德公司代表金蘭公司董事之身分提出異
    議，亦未見相對人受金蘭公司之通知而參與董事會，有何造
    成該公司重大損害之情形。且系爭董事會議事錄早於94年12
    月5 日作成，若抗告人認為相對人乙○○擔任和德公司董事
    長及相對人擔任和德公司代表金蘭公司之董事有何不法，理
    應即時提出異議，應不可能遲至96年5 月25日始提出本件假
    處分之聲請，是堪認抗告人就相對人乙○○是否為和德公司
    之董事長及相對人是否為和德公司代表金蘭公司之董事等有
    爭執之法律關係，顯無因避免重大之損害或其他情事，而有
    定暫時狀態假處分之必要。且抗告人亦未提出其所主張相對
    人乙○○以新竹殖產公司董事長名義改派第三人劉俊良、陳
    瑞杰取代抗告人與鍾悅為該公司代表金蘭公司之董事，係
    企圖以非法取得之5 席董事過半地位，影響金蘭公司董事會
    之正常運作及決議等有何非法之具體情事，是抗告人之主張
    顯然無稽，自無可採。再參以和德公司及金蘭公司之章程規
    定，可知董事會造具之營業報告書、財務報表、盈餘分派或
    虧損撥補之議案等各項表冊，均須提出於股東常會請求承認
    ，是相對人乙○○雖因擔任和德公司及新竹殖產公司而間接
    握有金蘭公司5 席董事之過半優勢，惟相對人乙○○代表和
    德公司所為之行為，尚須經和德公司之股東會加以承認，且
    該5 席董事所參與之金蘭公司董事會之任何決議，尤其牽涉
    如抗告人所指前揭違法及不合理之協議書之內容事項，亦同
    須經金蘭公司之股東常會決議承認，並無抗告人所稱可任由
    相對人乙○○及其指派之4 席董事恣意之可能，且若金蘭公
    司之股東常會決議通過承認前揭違法及不合理之協議書之內
    容事項，金蘭公司即無由依公司法及民法之相關規定，向抗
    告人及和德公司請求連帶賠償責任，由此益見抗告人就相對
    人是否為和德公司代表金蘭公司董事之有爭執之法律關係，
    並無因避免重大之損害或其他情事而有定暫時狀態之必要。
    亦無使金蘭公司或抗告人受有無法回復之損害，而於本案判
    決確定前有定暫時狀態假處分之必要，並不符定暫時狀態假
    處分之要件。且抗告人亦未就其所指稱之近聞相對人乙○○
    將以和德公司董事長名義處理公司資產及相關事務，將有致
    抗告人及該公司股東受有無法回復之損害等情，提出可供法
    院即時調查之證據以為釋明，是亦與假處分之要件不合，據
    以駁回抗告人定暫時狀態假處分之聲請。
三、抗告人抗告意旨略以：金蘭公司係屬家族事業，鍾德亨原為
    金蘭公司董事長，而相對人乙○○為其遺孀，亦為和德公司
    之董事，列席董事會了解金蘭公司補選董事長之過程，並無
    不當，且鍾德亨新喪，抗告人等家族成員如排拒相對人乙○
    ○參與公司事務豈不有失厚道，是原裁定不能以抗告人未對
    相對人乙○○出席金蘭公司董事會未加質疑，即據以推認抗
    告人承認相對人乙○○為和德公司之董事長。又相對人乙○
    ○於95年8 月11日於金蘭公司召開董事會會議開始後，始提
    出改派書，要求金蘭公司改列相對人丙○○、甲○○為和德
    公司之法人代表董事，令金蘭公司不及查證之情形下所為，
    並非金蘭公司早知情和德公司、新竹殖產公司董事長已補選
    或金蘭公司承認相對人乙○○以董事長所為之改派為合法，
    亦即，金蘭公司係於董事會召開當日，始知悉法人董事改派
    乙事，更無可能於95年8 月11日前寄發董事會開會通知予丙
    ○○、甲○○等人，是原裁定如是認定，顯與事實相悖。且
    鍾德亨於擔任金蘭公司董事長達10年期間，任內疑似有挪用
    或不當借用金蘭公司資金，用於其個人投資國內外公司，或
    登記予其配偶即相對人乙○○或子女名下，則可知相對人乙
    ○○意圖取得金蘭公司過半董事席次或董事長身分，即毋庸
    擔心遭金蘭公司或家族企業追償債務之動機，故倘若相對人
    乙○○取得金蘭公司過半董事席次，則金蘭公司形同由其1
    人所操縱，遂其不法掏空金蘭公司之目的，因而致生金蘭公
    司損害，以相對人乙○○長年定居國外，在台並無資產，金
    蘭公司極可能向相對人乙○○擔任董事長之和德公司、新竹
    殖產公司依民法第18條、公司法第23條之規定，乃至抗告人
    請求損害賠償責任。故本件實有假處分之必要性及急迫性。
    爰請求廢棄原裁定，賜准本件假處分等語。
四、按「債權人就金錢請求以外之請求，欲保全強制執行者，得
    聲請假處分。假處分，非因請求標的之現狀變更，有日後不
    能強制執行，或甚難執行之虞者，不得為之」；「於爭執之
    法律關係，為防止發生重大之損害或避免急迫之危險或有其
    他相類之情形而有必要時，得聲請為定暫時狀態之處分。前
    項裁定，以其本案訴訟能確定該爭執之法律關係者為限」，
    民事訴訟法第532 條、第538 條第1 項、第2 項分別定有明
    文。另債權人聲請假處分或定暫時狀態之處分，依同法第
    533 條準用同法第526 條，及第538條之4準用第533 條再準
    用第526 條規定，均應就其「請求之原因」及「假處分或定
    暫時狀態處分之原因」加以釋明，且兩者缺一不可。而所謂
    爭執之法律關係，有定暫時狀態之必要者，係指因避免重大
    之損害或因其他情事，有就爭執之法律關係，定暫時狀態之
    必要者而言，此必要之情事，即為假處分之原因，應由聲請
    假處分之人，依同法第284條提出相當證據以釋明之，茍不
    能釋明此種情事之存在，即無就爭執之法律關係，定暫時狀
    態之必要。
五、本件抗告人主張於本案爭執之法律關係，係相對人乙○○是
    否為和德公司合法之董事長及相對人等是否合法為和德公司
    代表金蘭公司董事，業據抗告人提出系爭董事會議事錄、和
    德公司變更登記表、第三人謝月桂聲明書、金蘭公司變更登
    記表及董事指派書等附卷可稽，可認本件就本案之請求原因
    已為釋明。惟本件抗告人所執之和德公司於94年12月5 日實
    際上並未召開董事會，抗告人亦未受通知出席，更未選任相
    對人乙○○為和德公司之新任董事長，系爭董事會議事錄係
    相對人乙○○所偽造，非由第三人謝月桂所記錄等語。經查
    ：抗告人所提出之系爭董事會議事錄之記錄人即第三人謝月
    桂聲明其並未參加94年12月5 日和德公司之董事會議，亦未
    擔任該會議之記錄工作之聲明書，早於95年10月2 日即作成
    （見原法院卷第12頁），且據以向經濟部中部辦公室為公司
    變更登記之系爭董事會議事錄，抗告人亦早於95年9 月19日
    抄錄取得（見原法院卷第9 頁），惟抗告人遲至96年5 月25
    日始提出本件假處分之聲請，其間相距達8 個月之久。且金
    蘭公司因原董事長鍾德亨於94年12月2日死亡，於94年12月7
    日依公司法規定召開董事會補選常務董事，出席簽到董事共
    計9 名，包括抗告人、相對人乙○○、鍾悅、鍾淳名、連
    正雄、鍾淳仁、范德隆、范文正（范德隆代理）、吳履信（
    由鍾悅代理），並投票選出鍾淳仁為常務董事，該日相對
    人乙○○即以董事身分出席並參予投票，抗告人亦出席並親
    自於董事會簽到簿上簽名（見原法院卷第47至48頁）。及相
    對人乙○○任和德公司董事長而改派相對人丙○○、甲○○
    為和德公司代表之金蘭公司董事後，金蘭公司於95年8 月11
    日召開董事會，決議盈餘轉增資案、應召開股東臨時會日期
    及修改章程案時，金蘭公司即通知相對人出席參加董事會，
    是可知，如本案誠如抗告人所指述之相對人乙○○有偽造系
    爭董事會議事錄而有涉及不法情事時，依經驗法則，抗告人
    理應於出席上述董事會時即應當場有所異議及提出本案之民
    、刑事訴訟，以茲抵禦，尤其抗告人至今亦尚未提出本案爭
    執之法律關係之訴訟，是本件顯無急迫性至明。又依和德公
    司及金蘭公司之章程規定，可知董事會造具之營業報告書、
    財務報表、盈餘分派或虧損撥補之議案等各項表冊，均須提
    出於股東常會請求承認，且若金蘭公司召開之股東常會亦決
    議通過承認董事會之決議，則金蘭公司即無由依公司法第
    193 條、第194 條及民法第28條之規定，向和德公司主張連
    帶賠償之餘地，更遑論轉向抗告人取償之可能，且依抗告人
    所提出之現有證據資料觀之，亦未見相對人參與金蘭公司董
    事會之運作，究有何損害發生或之虞情形存在，顯見相對人
    為和德公司代表金蘭公司董事，並無因避免重大之損害或有
    其他相類之情形，有使金蘭公司或抗告人受有無法回復之損
    害，而有於其本案確定前定暫時狀態假處分之必要，與定暫
    時狀態假處分之要件有不符，則原裁定以所爭執之法律關係
    ，顯無因避免重大之損害或其他情事而有定暫時狀態假處分
    之必要，即無違誤。至於抗告人就本件假處分之聲請，一再
    指稱相對人乙○○意圖取得金蘭公司過半董事席次或董事長
    身分，以遂其不法掏空金蘭公司之目的，將使金蘭公司受有
    難以回復之損害云云，並未舉出任何證據加以釋明，使法院
    得有信其主張為真之概然心證，純屬抗告人主觀猜測並無事
    理可稽，況和德公司因前次董、監事任期於96年7 月25日屆
    滿，並依法於同年9 月12日召集臨時股東會，改選相對人乙
    ○○、第三人大金企業股份有限公司法人代表王淑芬以及抗
    告人為董事，有股東臨時會之簽到簿、選舉票數統計表、議
    事錄及抗告人之董事會願任同意書（見本院卷第110至113頁
    ）附卷可稽；嗣於同年9 月17日召開董事會並由出席董事一
    致改選相對人乙○○為董事長，亦有董事會簽到簿、董事會
    議事錄在卷可證（見本院卷第114至115頁），上開改選，並
    已向經濟部聲請變更登記完畢（見本院卷第120至122頁）；
    新任董事並於同年10月8 日所召開之董事會中同意通過94年
    度決算表冊、94年度盈餘分配追認案及95年度決算表冊及95
    年度盈餘分配承認案（見本院卷第116至118頁），足認本件
    抗告人所主張前次94年12月5 日召開之董事會不合法，相對
    人乙○○非和德公司合法董事長，而聲請本件定暫時狀態假
    處分乙節，業因和德公司之96年9 月12日之改選董、監事而
    情事改變，已欠缺保護必要之要件。從而，揆之前揭規定及
    說明，本件不具定暫時狀態假處分之要件，原法院據以駁回
    抗告人之聲請，於法並無不合，抗告意旨指摘原裁定不當，
    求予廢棄，非有理由，應予駁回。
六、據上論結，本件抗告為無理由，爰裁定如主文。
中    華    民    國    97    年    1     月    16    日
                    民事第四庭
                        審判長法  官  張劍男
                              法  官  彭昭芬
                              法  官  丁蓓蓓
正本係照原本作成。
本裁定除以適用法規顯有錯誤為理由，並經本院許可外，不得再
抗告。如提起再抗告，應於收受後10日內委任律師為訴訟代理人
向本院提出再抗告狀。並繳納再抗告費新台幣１千元。
中    華    民    國    97    年    1     月    16    日
                              書記官  張淑芬


司法院資訊處製作；財團法人民間司法改革基金會備份。
